【裁判字號】    99,交聲,610
【裁判日期】    990729
【裁判案由】    聲明異議
【裁判全文】
臺灣彰化地方法院交通事件裁定        99年度交聲字第610號
原處分機關
即移送機關  交通部公路總局臺中區監理所彰化監理站
異  議  人
即受處分人  甲○○
上列受處分人因違反道路交通管理處罰條例案件，對於交通部公
路總局臺中區監理所彰化監理站民國99年5月10日所為之處分（
彰監四字第裁64-I00000000號裁決書），聲明異議，本院裁定如
下：
    主  文
原處分撤銷。
甲○○重型機器腳踏車駕駛人，駕駛重型機器腳踏車經測定酒精
濃度超過規定標準，處罰鍰新臺幣伍仟元，吊扣重型機器腳踏車
駕駛執照拾貳個月，並施以道路交通安全講習。
    理  由
一、原處分機關略以：異議人即受處分人甲○○於民國97年10月
    16日下午7 時7 分許，騎乘車牌號碼596-CRC 號重型機車，
    在彰化縣員林鎮○○○路與惠明街口，因酒後駕車肇事，經
    送往醫院抽血檢測其酒精濃度，換算呼氣值達每公升0.96毫
    克，而有超過規定標準之違規行為，經彰化縣警察局員林分
    局員警掣開彰警交字第I00000000號舉發違反道路交通管理
    事件通知單（以下簡稱舉發通知單）予以舉發，嗣原處分機
    關依道路交通管理處罰條例第35條第1項第1款、第24 條第1
    項第2款之規定，裁處受處分人罰鍰新臺幣（下同）45 ,000
    元，吊扣駕駛執照12個月及施以道安講習。又按刑事訴訟法
    所規定之緩起訴處乃附條件之不起訴處分，本質上為不起訴
    處分之一種，此觀該法第256條之規定自明，至檢察官為不
    起訴處分時，依刑事訴訟法第253條之2第1項規定，對被告
    所為之指示及課予之負擔，乃屬一種特殊之處遇措施，並非
    刑罰。故刑事案件經檢察官為緩起訴處分確定後，視同不起
    訴處分確定，依行政罰法第26條規定，得為行政裁罰，並無
    異議人所指「一事不二罰」原則之適用，原處分應無不合等
    語。
二、異議意旨略以：伊酒醉駕車所涉之公共危險罪，已被移送臺
    灣彰化地方法院檢察署檢察官為緩起訴處分確定，並已繳納
    處分金40,000元（聲明異議狀誤載為45,000元），惟監理機
    關另對異議人裁處45,000元之罰鍰，實不合理，懇請撤銷該
    處分，為此聲明異議等語。
三、按汽車駕駛人飲用酒類或其他類似物後，其吐氣所含酒精濃
    度超過每公升0.25毫克者，不得駕車，道路交通安全規則第
    114條第2款定有明文。又汽車駕駛人，駕駛汽車經測試檢定
    酒精濃度超過規定標準者，處15,000元以上60,000元以下罰
    鍰，並當場移置保管該汽車輛及吊扣其駕駛執照一年，道路
    交通管理處罰條例第35條第1項第1款規定甚明；另依同條例
    第24條第1項第2款之規定，並應接受道路交通安全講習。
四、本件受處分人甲○○於飲酒後騎乘車牌號碼596-CRC號重型
    機車，於97年10月16日下午7時7分許，行經彰化縣員林鎮○
    ○○路與惠明街口，因酒後注意力減退，不慎與案外人林純
    純所駕駛之自小客車發生碰撞，導致甲○○人車倒地受傷，
    經送往醫院急救並抽血檢測其酒精濃度，換算呼氣呼氣達每
    公升0.96毫克等事實，業經受處分人自承在卷，並有上開舉
    發通知單1紙在卷可稽，嗣原處分機關依道路交通管理處罰
    條例第35條第1項第1款、第24條第1項第2款規定，裁處受處
    分人罰鍰45, 000元及吊扣駕駛執照12個月，並施以道安講
    習，固有所據。惟查：
(一)、按94年2 月5 日公布、95年2 月5 日施行之行政罰法第26條
    規定：一行為同時觸犯刑事法律及違反行政法上義務規定者
    ，依刑事法律處罰之。但其行為應處以其他種類行政罰或得
    沒入之物而未經法院宣告沒收者，亦得裁處之。前項行為如
    經不起訴處分或為無罪、免訴、不受理、不付審理之裁判確
    定者，得依違反行政法上義務規定裁處之。探其立法目的，
    無非以一行為同時觸犯刑事法律及違反行政法上義務規定時
    ，由於刑罰與行政罰同屬不法行為之制裁，而刑罰之懲罰作
    用較強，故性質上同種類之處罰，僅依刑事法律處罰即足資
    警惕，並無再處以行政罰之必要，而使行為人陷於雙重處罰
    之不利益，則關於刑事法律處罰之範圍自應採取實質認定，
    凡刑事實體法或程序法中所規定客觀上剝奪行為人生命、自
    由、財產權利，主觀上亦因制裁之嚴厲性、痛苦性，其強度
    足以造成心理強制而間接達成矯正教化目的之處遇手段，皆
    應納入其中，而不以形式上符合刑法第32條至第34條所定主
    刑及從刑種類者為限，始與前揭法律規範之意旨相符。
(二)、次按刑事訴訟法第253 條之1 所指之緩起訴處分，其內容、
    要件與依刑事訴訟法第252 條所為之不起訴處分迥異，緩起
    訴處分為介於起訴、與微罪職權不起訴間之緩衝設計，而檢
    察官為緩起訴處分時，依刑事訴訟法第253 條之2 第1 項規
    定對被告所為之指示及課予之負擔，雖非刑罰，但對被告而
    言，因緩起訴處分而剝奪其財產權，主觀上金錢給付義務亦
    具有強制性、懲罰性，在性質上具有實質制裁之效果，且造
    成被告權利受限制的影響，雖不若易科罰金係以支付金錢作
    為自由刑之替代，惟經由緩起訴處分條件之履行使其免於遭
    檢察官發動起訴程序，仍具有替代刑罰之效果，廣義而言，
    應屬前述實質刑事法律處罰，而有行政罰法第26條第1 項規
    定之適用。是緩起訴之被告依檢察官緩起訴處分命令，向國
    庫或公益團體繳納捐款者，在性質上當屬處分金，而與刑罰
    之罰金無異。從而，道路交通管理處罰條例第35條第8 項所
    規定之「罰金」，在解釋上應包括依檢察官緩起訴處分命令
    而向國庫或公益團體繳納捐款之情形在內。
(三)、再按汽車駕駛人酒精濃度超過規定標準，經裁判確定處以罰
    金低於本條例第92條第3 項所訂最低罰鍰基準規定者，應依
    本條例裁決繳納不足最低罰鍰之部分，道路交通管理處罰條
    例第35條第8 項定有明文。又緩起訴處分金既屬前述實質刑
    事法律處罰，其性質上類似刑事確定裁判所處以之罰金刑，
    雖有行政罰法第26條第1 項規定之適用，然若行為人所支付
    之緩起訴處分金，未達道路交通管理處罰條例第92條第3 項
    所訂最低罰鍰基準規定者（依違反道路交通管理事件統一裁
    罰基準表之挸定，駕駛人違反道路交通管理處罰條例第35條
    第1 項第1 款規定之規定，其吐氣所含酒精濃度超過每公升
    0.55毫克以上者，機器腳踏車之最低罰鍰為45,000元），依
    道路交通管理處罰條例第35條第8 項規定，即須補繳不足最
    低額罰鍰之部分，始為適法。因此，法院僅得就行為人已依
    緩起訴處分為公益捐款部分予以撤銷，並為不罰之諭知（臺
    灣高等法院暨所屬法院97年11月12日97年法律座談會刑事類
    提案第39號法律問題研討意見可資參照）。
(四)、本件受處分人前揭酒後駕車之行為，除經舉發機關以上開舉
    發通知單予以舉發外，同時觸犯刑法第185條之3之公共危險
    罪責，業經臺灣彰化地方法院檢察署檢察官檢察官於97年12
    月17日以97年度偵字第10599號為緩起訴處分，再由臺灣高
    等法院臺中分院檢察署檢察長於98年1月13日以97年度上職
    議字第386號駁回職權再議而確定，緩起訴期間自98年1月13
    日至99年1月12日止，被告即受處分人應於收受緩起訴處分
    命令通知書後1個月內，向國庫支付40,000元等情，有上開
    舉發通知單、臺灣彰化地方法院檢察署緩起訴處分書、臺灣
    高等法院臺中分院檢察署處分書各1份附卷可稽。又受處分
    人於上開緩起訴處分確定後，已依該處分命令支付上開款項
    完畢，其後迄緩起訴處分期間屆滿為止，別無刑事訴訟法第
    253條之3第1項各款所列得撤銷緩起訴處分之情事，該案乃
    執行完畢等節，業據本院調取臺灣彰化地方法院檢察署該案
    之偵查、緩起訴執行卷宗核閱無誤，並有臺灣高等法院被告
    前案紀錄表1份在卷足憑，堪認受處分人上述酒後駕車行為
    ，確係「一行為同時觸犯刑事法律」，並經檢察官為緩起訴
    處分確定，受處分人並已履行該緩起訴處分命令，支付具有
    罰金性質之處分金，揆諸前揭說明，應認受處分人因本件交
    通違規所應處之罰鍰部分處罰，已依刑事法律處罰。惟受處
    分人所繳納上開具有罰金性質之處分金40,000元，未達道路
    交通管理處罰條例第35條第1項第1款暨違反道路交通管理事
    件統一裁罰基準表所定之最低罰鍰基準額45,000元，仍須補
    繳不足之5,000 元（計算式：45,000元－40,000元＝5,000
    元）。是原處分機關就行政罰之罰鍰方面，依道路交通管理
    處罰條例第35條第8 項規定，應僅得就受處分人所繳納不足
    最低罰鍰基準額之部分（即差額5,000 元）裁處罰鍰。原處
    分機關漏未斟酌及此，而對受處分人裁處罰鍰45,000元，其
    中罰鍰40,000元部分有違行政罰法第26條第1項前段「一事
    不二罰」之規定，自有未當。
五、綜上所述，受處分人因同一酒後駕車行為，既已經檢察官為
    緩起訴處分，受處分人並依緩起訴處分書之內容支付具有罰
    金性質之處分金達40,000元，然原處分機關疏未審酌上情，
    逕對受處分人裁罰45,000元之罰鍰，於法即有未合。從而，
    受處分人此部分之異議，為有理由，自應由本院逕予撤銷，
    改裁處受處分人罰鍰5,000元，始為適法。
六、另本件受處分人就原處分裁處吊扣駕駛執照12個月及施以道
    安講習部分，雖未聲明異議，然因酒後駕車僅有一交通違規
    行為，且有關其處罰效果之罰鍰、吊扣駕駛執照與施以道路
    交通安全講習等與該交通違規行為是否存在，均無從分離，
    本院自應就原處分全部加以審理（臺灣高等法院暨所屬法院
    98年法律座談會決議意旨參照）。而原處分機關所為之吊扣
    駕駛執照及施以道安講習之行政處分，究其性質，均屬對於
    預防將來再犯危險兼具維護公共秩序作用之行政管制罰，依
    上開道路交通管理處罰條例等規定及行政罰法第26條第1項
    但書之規定，雖經依刑事法律處罰後，原處分機關仍得依法
    併予裁處之。惟其中關於裁處吊扣駕駛執照部分，依道路交
    通管理處罰條例第68條業於94年12月14日修正，並自95年3
    月1日施行，修正後條文係規定：「汽車駕駛人，因違反本
    條例及道路交通安全規則之規定，受吊銷駕駛執照處分時，
    吊銷其持有各級車類之駕駛執照。」，是駕駛人違法或違規
    受吊扣駕駛執照處分者，應僅吊扣其違法或違規當時所駕駛
    車輛之駕駛執照，則本件受處分人違規時既是騎乘重型機車
    ，自應僅吊扣重型機器腳踏車駕駛執照，此部分原處分機關
    裁決書未指明吊扣駕駛執照之種類，亦有未當，併予指明。
    從而，本件異議為有理由，原處分應予以撤銷，並諭知如主
    文第二項所示之處罰。
七、據上論結，應依道路交通管理處罰條例第87條第2項，道路
    交通案件處理辦法第20條前段，裁定如主文。
中    華    民    國    99    年    7     月    29    日
                  交通法庭        法  官  黃玉齡
以上正本證明與原本無異。
如不服本裁定，應於裁定送達後5日內向本院提出抗告狀 (須附
繕本 )。
中    華    民    國    99    年    7     月    29    日
                                  書記官  黃鏽金

司法院資訊處製作；財團法人民間司法改革基金會備份。
